【裁判字號】    90,台上,3590
【裁判日期】    900614
【裁判案由】    違反藥事法
【裁判全文】
最高法院刑事判決                                九十年度台上字第三五九○號
    上  訴  人  甲○○
    選任辯護人  蘇吉雄律師
                陳雅娟律師
                陳英鳳律師
右上訴人因違反藥事法案件，不服台灣高等法院台南分院中華民國八十七年七月七日
第二審判決（八十五年度上訴字第一四三一號，起訴案號：台灣台南地方法院檢察署
八十四年度偵字第九○六三、九五一九、一一九二四號），提起上訴，本院判決如左
：
    主  文
原判決撤銷，發回台灣高等法院台南分院。
    理  由
本件原判決認定上訴人甲○○係設於台南縣永康市○○街六十四號「立胺酵素股份有
限公司」（以下簡稱立胺公司）之負責人，從事木瓜粉、鳳梨酵素之製造、批發，飼
料用各種酵素（保力胺）、植物性綜合酵素（保力胺－Ｐ）之批發及有關業務之進出
口貿易等，且於民國七十三年間，將該公司生產之「保力安－Ｓ」向台灣省農林廳申
請飼料製造登記證，並經核准登記為「台省農畜飼製字第一六六三二號」之一般禽畜
飼料用添加物。嗣於八十二年間因見民間興起健康養身熱，且經其妹陳姵玲介紹之盧
正光向其表示，可以乘機推廣添加鳳梨酵素之「保力安－Ｓ」供人食用以賺取暴利，
竟自八十二年十月間起，明知鳳梨酵素未經行政院衛生署核准，不得擅自製造，竟未
經核准，基於概括之犯意，擅自連續將每公克鳳梨酵素活性含量為一點四乘十之四次
方ｃａｓｅｉｎｄｉｇｅｓｔｉｏｎｕｎｉｔｓ／ｇ之物，摻入「保力胺－Ｓ」內加
以製造偽藥，復與盧正光、陳姵玲、江兆鶴等人共同意圖為自己不法所有，並基於販
賣牟利之概括犯意聯絡，先由上訴人將原飼料用包裝上雞、豬圖樣及「飼料用」字樣
去除，並將原申請核供飼料用之字號中將「畜飼」二字省略，而列印為「台省農製字
第一六六三二號」，再由任「保力胺股份有限公司」（以下簡稱保力胺公司）董事長
之盧正光，於八十二年底增列醫療效能說明及可充人體藥性服用等文字，同時印製書
刊說明誇示「保力胺－Ｓ」具有治療胃潰瘍、高血壓、風濕、關節炎、便秘等醫療效
能，復由上訴人在立胺公司改變包裝大量生產，自八十三年一月間起，由盧正光、陳
姵玲、江兆鶴等人，以保力胺公司名義號稱為健康食品，以多層次傳銷方式在台灣地
區販售供人食用，致使不知情之張政富、湯金菊、王淑貞及其他民眾誤信具有前揭療
效，而以每包新台幣（下同）一千二百六十元，或一千三百六十五元之代價，購買製
造售價僅為二百二十元之上開產品，嗣於八十四年七月間，因經衛生機構查問，乃將
「保力胺－Ｓ」之外裝改成「保力胺－ＳＰ」，其成分則相同，仍承續前揭概括之犯
意，並以同一方法續予販售牟利，共計詐騙金額達六億餘元。嗣因張政富、王淑貞、
湯金菊等人服用後發現身體狀況有異，乃向調查單位檢舉，始由法務部調查局台南縣
調查站（以下簡稱台南縣調查站）向台灣台南地方法院檢察署檢察官聲請核發搜索票
，於八十四年九月五日至立胺公司搜索而查獲，並扣得上訴人所有之如原判決附表所
示之物。因而撤銷第一審判決，改判仍論處上訴人連續製造偽藥罪刑，固非無見。
惟查：(一)、犯罪事實應依證據認定之，無證據不得推定其犯罪事實，刑事訴訟法第一
百五十四條定有明文。且認定犯罪事實所憑之證據，須實際存在，就該案卷宗不難考
見者，始克當之。倘判決書內所記載之證據，與卷宗內筆錄或文件之內容不相適合，
則其判決之根據，實際上並不存在，自屬採證違法。原判決事實欄記載：不知情之湯
金菊、王淑貞誤信「保利胺－Ｓ」等具有療效，陷於錯誤購買服用後發現身體狀況有
異，乃向調查單位檢舉等情（原判決正本第二頁第十九行至第二十頁第四行）；並於
理由欄說明：被害人湯金菊、王淑貞於台南縣調查站指訴購買「保利胺－Ｓ」服用，
致身體不適向調查機關檢舉等情（原判決正本第四頁第十六至二十行）。然查：(1)、
湯金菊於台南縣調查站之筆錄僅載：伊先生鄧茂林誤信「保利胺－Ｓ」可治百病，透
過朋友購買服用後身體轉壞等情（台南縣調查站卷第二十七頁），並未記載湯金菊曾
供述其本人曾受騙購買「保利胺－Ｓ」服用致身體不適。(2)、王淑貞於台南縣調查站
之筆錄內載：伊係保利胺公司之會計，公司負責人為伊先生盧正光，伊只負責管帳、
會計，其他事情要問盧正光才清楚等情（同上卷第二十三頁至二十五頁），並未記載
王淑貞曾供述其曾受騙購買「保利胺－Ｓ」服用致身體不適。原判決事實欄之認定及
理由欄之說明，核與卷宗內湯金菊、王淑貞上開筆錄所載內容不盡相符，已有未合。
(二)、有罪判決書，對於被告有利之證據不採納者，應說明其理由，為刑事訴訟法第三
百十條第二款所明定，故有罪判決書對於被告有利之證據，如不加以採納，必須說明
其不予採納之理由，否則即難謂無判決不備理由之違法。(1)、原判決認定上訴人擅自
連續將每公克鳳梨酵素活性含量為一點四乘十之四次方ｃａｓｅｉｎｄｉｇｅｓｔｉ
ｏｎｕｎｉｔｓ／ｇ之物，摻入「保力胺－Ｓ」內加以製造偽藥等情，為上訴人所否
認，並辯稱：伊製造「保利胺－Ｓ」並未添加鳳梨酵素，僅單純以鳳梨莖為製造原料
等語。而台南縣衛生局八十四年七月十一日藥政工作稽查紀錄表內載：本案係查察核
屬藥品管理之「保利胺－Ｓ」事宜，經查現場製造過程係以鳳梨莖為酸酵原料產製，
而無發現添加Bromeldin及chymotrypsin情況，現場亦無單味Bromeldin及chymotryps
in存放等情（八十四年度偵字第九○六三號卷第二十頁）。苟上開稽查紀錄表所載內
容屬實，則上訴人否認辯稱上情是否不足採信，尚非全無疑義。而此與上訴人所辯是
否屬實暨本件犯罪事實如何？俱有重要關係。(2)、上訴人否認與盧正光共同販賣「保
利胺－Ｓ」詐騙他人等情，辯稱：盧正光所經營之保力胺公司向伊所經營之立胺公司
購買「保利胺－Ｓ」等，係屬買斷之性質，保力胺公司如何行銷販賣與伊無涉等語，
並提出其與保力胺公司所簽訂之備忘錄為證，而上開備忘錄內載：如因行銷行為產生
任何問題，概由盧正光負責，與上訴人無涉，本人不過問行銷事宜；保力胺公司不宜
有誇大不實之廣告及療效宣傳等情（第一審卷第一宗第六十六至六十七頁）；證人即
上開備忘錄見證人王渡村證稱：上開備忘錄係上訴人與盧正光二人充分了解內容後親
自簽署等語（第一審卷第二宗第七十三頁）。苟上開備忘錄所載內容及王渡村證述情
節屬實，則上訴人與盧正光等人間就販賣偽藥用以詐欺部分，是否具有犯意聯絡及行
為分擔，即非全無疑義。而此與上訴人是否有上開部分之犯行攸關。原判決未說明上
情何以均不足為有利於上訴人之認定，亦有可議。上訴意旨指摘原判決不當，尚非全
無理由，應認有撤銷發回更審之原因。
據上論結，應依刑事訴訟法第三百九十七條、第四百零一條，判決如主文。
中      華      民      國     九十     年      六      月     十四     日
                              最高法院刑事第四庭
                                  審判長法官  董  明  霈
                                        法官  丁  錦  清
                                        法官  林  茂  雄
                                        法官  王  居  財
                                        法官  張  祺  祥
      右正本證明與原本無異
                                              書  記  官
中      華      民      國     九十     年      六      月    二十一    日


司法院資訊處製作；財團法人民間司法改革基金會備份。
